【裁判字號】    91,訴,1176
【裁判日期】    920730
【裁判案由】    拆屋還地等
【裁判全文】
臺灣士林地方法院民事判決  九十一年度訴字第一一七六號
    原          告  戊○○
                    己○○
                    丙○○
    共同訴訟代理人  蔡志雄律師
    被          告  辛○○  住台北縣淡水鎮○○路一六五巷二號
                    乙○    住.
                    壬○○  住.
                    庚○○  住.
                    甲○○  住.
    共同訴訟代理人  吳中仁律師
右當事人間拆屋還地等事件，本院判決如左：
    主    文
被告辛○○應將坐落台北縣淡水鎮○○○段七六七地號土地如附圖所示Ａ、Ｂ、Ｃ、
Ｅ位置之建物、水塔等地上物拆除。
被告辛○○、乙○、壬○○、庚○○、甲○○應自台北縣淡水鎮○○○段七六七地號
如附圖所示Ａ、Ｂ、Ｃ、Ｅ部分土地遷讓，將土地返還原告及全體共有人。
被告辛○○應自民國八十七年十二月十四日起，至民國八十九年六月三十日止，按月
給付原告新台幣壹仟壹佰捌拾元；及自民國八十九年七月一日起至返還第一項所示土
地之日止，按月給付原告新台幣壹仟貳佰貳拾柒元。
原告其餘之訴駁回。
訴訟費用由被告乙○、壬○○、庚○○、甲○○各負擔二十分之一，被告辛○○負擔
二十分之十，餘由原告負擔。
本判決原告勝訴部分，於原告以新台幣陸拾伍萬元或等值之銀行可轉讓存單為被告辛○○供擔保，各以新台幣伍萬元或等值之銀行可轉讓存單為被告乙○、壬○○、庚○○、甲○○供擔保後，得假執行。但被告辛○○如於假執行程序實施前，以新台幣陸
拾伍萬元為原告預供擔保；被告乙○、壬○○、庚○○、甲○○如於假執行程序實施
前，各以新台幣伍萬元為原告預供擔保，得免為假執行。
原告其餘假執行之聲請駁回。
    事實及理由
一、按訴狀送達後，原告不得將原訴變更或追加他訴，但請求之基礎事實同一，或擴
    張或減縮應受判決事項之聲明者，不在此限，民事訴訟法第二百五十五條第一項
    第二款、第三款著有明文。本件原告起訴狀所載訴之聲明為「(1)被告辛○○、乙○、壬○○、庚○○、甲○○應將坐落台北縣淡水鎮○○○段七六七地號土地之
    建物、車庫等地上物拆除，並自建物基地即台北縣淡水鎮○○○段七六七地號土
    地遷讓，返還土地予原告及全體共有人；(2)被告辛○○、乙○、壬○○、庚○○
    、甲○○應自民國八十七年十二月十四日起至返還上開基地時止，按月連帶給付
    原告以新台幣（以下同）二千三百四十元計算之不當得利。」；嗣於本院至現場
    履勘、測量後，於九十二年五月一日具狀將訴之聲明第一項特定為「被告辛○○
    、乙○、壬○○、庚○○、甲○○應將坐落台北縣淡水鎮○○○段七六七地號土
    地如附圖所示Ａ、Ｂ、Ｃ、Ｄ、Ｅ、Ｆ位置所示之建物、水塔、停車棚等地上物
    拆除，並自建物基地即台北縣淡水鎮○○○段七六七地號土地遷讓，返還土地予
    原告及全體共有人。」；並變更訴之聲明第二項為「被告辛○○、乙○、壬○○
    、庚○○、甲○○應自民國八十七年十二月十四日起至返還上開基地時止，按月
    連帶給付原告以新台幣四千二百七十四元計算之不當得利。」；再於九十二年六
    月二十四日變更其訴之聲明為：「被告辛○○、乙○、壬○○、庚○○、甲○○
    應將坐落台北縣淡水鎮○○○段七六七地號土地如附圖所示Ａ、Ｂ、Ｃ、Ｅ、Ｆ
    位置所示之建物、水塔、停車棚等地上物拆除，並自建物基地即台北縣淡水鎮○○○段七六七地號土地遷讓，返還土地予原告及全體共有人；被告辛○○、乙○
    、壬○○、庚○○、甲○○應自民國八十七年十二月十四日起至返還上開基地時
    止，按月連帶給付原告以新台幣三千五百四十二元計算之不當得利。」核其訴之
    聲明之變更顯係基於同一原因事實，而擴張或減縮應受判決事項之聲明，揆諸前
    開法條說明，自應准許。
二、本件原告於九十一年九月五日，以辛○○、乙○、壬○○、庚○○、甲○○為被
    告，提起本件訴訟，並自第一次言詞辯論期日迄第五次言詞辯論期日，均係針對
    上開被告之聲明為辯論，嗣於第五次言詞辯論期日後之九十二年六月二十四日，
    始遞狀表示追加丁○○為被告，被告辛○○、乙○、壬○○、庚○○、甲○○則
    均於九十二年六月三十日具狀、九十二年七月二日當庭表示不同意原告訴之追加
    。因本件原訴之辯論，已去成熟不遠，而關於原訴之資料，新訴無可利用，若准
    許其追加，徒使訴訟之終結延滯，其追加復與民事訴訟法第二百五十五條第一項
    但書第一至七款、第二項所規定得追加之情形不符，自不應准許，爰另以裁定駁
    回原告追加被告丁○○部分之訴，先予敘明。
三、原告起訴主張：
（一）坐落台北縣淡水鎮○○○段七六七地號土地為原告所有（每人應有部分各四分
      之一），被告辛○○、乙○、壬○○、庚○○、甲○○未經原告同意，無正當
      權源占用上開土地共計九十點四二平方公尺，興建房屋、停車棚等地上物，上
      開地上物由被告五人共同占有，狀態尚在持續中，被告等無權占有之行為，已
      侵害原告之權益，渠等五人自應將系爭土地上如附圖所示Ａ、Ｂ、Ｃ、Ｄ、Ｅ
      、Ｆ位置之建物、水塔、停車棚等地上物拆除，並遷讓返還系爭土地予原告及
      全體共有人。
（二）被告等人無權使用、收益系爭房地多年，致原告受有相當於租金之損害，爰依
      不當得利之規定，訴請被告等人自八十七年十二月十四日起至返還上開基地之
      日止，按月連帶給付原告以三千五百四十二元計算之相當租金之損害賠償。（
      比照土地法第一百零五條、第九十七條規定，計算式如下：申報地價6240X占
      有面積90.42平方公尺X10%/124X3=3542元）
（三）被告所引用之最高法院四十八年度台上字第一四五七號、八十五年度台上字第
      三八九號判例，與本件之情形完全不同；被告所辯稱原共有人周市將系爭土地
      出租予被告辛○○，嗣後並讓與所有權予辛○○，惟未辦理所有權移轉登記云
      云，並非事實，被告亦未舉證，被告所稱另一共有人許英於生前對辛○○使用
      土地並無異詞，即可推斷亦有默示同意云云，更無足取。
（四）被告所稱分割前之一五三地號土地（即本件土地），其共有人周市、許英，早
      於日據時期即已約定分管各半云云，亦非事實，且未舉證證明，則原告丙○○
      自無可能知悉所謂「分管契約」存在並受該契約拘束；另出租予訴外人愛融旅
      館作停車場使用之土地係淡水鎮○○段第四五二地號土地，與本件並無關係。
（五）否認周市與辛○○間有買賣契約，縱使有買賣契約，周市也不能將共有土地的
      特定部分出售予他人，否認周市、許英間有分管契約。
（六）愛融旅館即一五三地號部分（即被告主張由戊○○、己○○分管部分）的租賃
      契約，是以戊○○、己○○、陳清田、許文慶等四名共有人為出租人，可以佐
      證確實沒有分管契約。
（七）並聲明請求判決：(1)被告辛○○、乙○、壬○○、庚○○、甲○○應將坐落台
      北縣淡水鎮○○○段七六七地號土地如附圖所示Ａ、Ｂ、Ｃ、Ｅ、Ｆ位置之建
      物、水塔、停車棚等地上物拆除，並自建物基地即台北縣淡水鎮○○○段七六
      七地號土地遷讓，返還基地予全體共有人。(2)被告辛○○、乙○、壬○○、庚○○、甲○○應自八十七年十二月十四日起至返還上開基地之日止，按月連帶
      給付原告以三千五百四十二元計算之不當得利。(3)原告願供現金或等值之銀行
      可轉讓定期存單為擔保，請准宣告假執行。
四、被告則辯稱：
（一）系爭土地目前雖登記為原告及訴外人陳清田等四人共有，然原共有人周市早於
      三十一年一月，即已將系爭土地約以每年八十斤白米之代價出租予被告辛○○
      （即周市之姐妹乙○之夫）建屋居住，迄今已逾六十年；嗣被告辛○○繳租至
      五十四年間，周市復將系爭土地約以每坪二百元，合計四十坪，總價八千元之
      價格，賣斷予辛○○，並已付清價款。雖因兩造親誼之故，雙方多年來仍維持
      現狀，且周市於六十八年八月過世，故未及辦理所有權移轉登記，惟被告並非
      無權占有，原告自不得依無權占有之法律關係，請求被告等人拆屋還地；另原
      告丙○○係於八十五年九月二日，始輾轉由周市後人陳清華處，取得系爭土地
      所有權應有部分四分之一，縱認被告尚未取得所有權，惟原所有權人周市既同
      意被告使用系爭土地，即有正當權源，原告丙○○應繼受其前手同意被告使用
      所負之義務，而不得對抗被告，故其訴請被告拆屋還地，於法即非正當。
（二）沙崙子段一五三地號（即系爭土地分割前之地號）土地於日據時期約有二百坪
      ，當時由周市、許英各分管二分之一，周市又將其中約四十坪左右之土地租予
      妹夫即被告辛○○建屋居住，嗣周市於五十四年間將之出售予被告辛○○，仍
      維持占有狀態，至六十六年九月及七十八年四月間，經政府二次徵收（價購）
      ，周市、許英各自占有之土地先後均遭徵收而不存在，僅剩被告所居基地。原
      告戊○○、己○○之被繼承人許英分管之土地，既於七十八年四月二十二日經
      台北縣政府以北府地四字第二八三０九三號文公告徵收為道路用地在案，是其
      名義上雖仍為系爭土地之共有人，但實際上渠等應有部分已因該次徵收而喪失
      ，原告自不得再執此對被告主張無權占有。
（三）許英、周市、乙○三戶都住在一起，如果被告為無權占有，不可能五、六十年
      來都沒有主張權利，雖然無書面分管契約，惟可依常理判斷。周市處分（出租
      或出售）系爭土地的權源，係基於共有關係及分管契約而來。
（四）依沙崙字一號「建築改良物情形填報表收件收據」所載內容觀之，被告辛○○
      曾於三十八年十一月二十九日檢附系爭建物填報表、他項權利申請書、建物平
      面圖、及其他產權憑證等四項文件，持向台北縣政府淡水地政事務所申報建物
      情形，業經該所蓋章收件在案，依客觀情形判斷，足見被告辛○○當年使用系
      爭土地建築房屋，應已合法徵得土地所有人之同意，否則自日據時期之民國三
      十一年迄今六十年時間，土地所有人周市、許英，與被告毗鄰而居，焉有任其
      長期繼續使用，生前從未置一詞之理？況許英後人即原告戊○○、己○○曾於
      八十六年四月二十三日向淡水鎮調解委員會聲請調解，其事由亦聲稱：「土地
      共有人陳清田私自將共有土地口頭售予辛○○先生建造民房居住，同時收取售
      與金額：：：」益見確有租地建屋併予出售之事實，本件雖因年代久遠，被告
      難以舉證，惟依經驗法則及原告之「事前自認」，原告主張被告無權占有系爭
      土地顯非有理。
（五）系爭土地位於淡水郊區，附近一帶均為陳舊公寓及平房，商店零落，往來人車
      稀少，土地利用價值不高，原告逕按土地申報地價年息百分之十計算其損害額
      ，客觀上顯乏依據，仍應審酌都市發展及利用效益等一切情狀加以斟酌認定。
（六）本件共同被告乙○、壬○○、甲○○、庚○○，或係辛○○之子、女或其妻子
      、媳婦，同受辛○○之指示，而居住使用系爭土地及其上房屋，依民法第九百
      四十二條之規定，應僅辛○○為占有人，其餘各人則為占有輔助人，原告訴請
      被告共同拆屋還地，即非可取。
（七）並聲明請求判決：(1)原告之訴及假執行之聲請均駁回。(2)如受不利判決，願供
      擔保請准宣告免為假執行。
五、原告起訴主張台北縣淡水鎮○○○段七六七地號土地重測前為沙崙子段一五三之
    六地號土地，係自沙崙子段一五三地號分割而來，原告戊○○、己○○、丙○○
    均為所有權人，應有部分各四分之一之情，業據提出土地登記謄本為證，應堪信
    為真實。
六、原告主張如附圖所示之Ａ、Ｂ、Ｃ、Ｅ、Ｆ之建物、水塔、停車棚為被告辛○○
    所搭建，並由被告等人占有，被告就如附圖所示Ａ、Ｂ、Ｃ、Ｅ部分之建物及水
    塔為被告辛○○所興建，並由被告等人占有中之情並不爭執，原告此部分主張應
    堪採信；惟被告否認Ｆ部分係渠等搭建占有者，並辯稱渠等係有權占有使用如附
    圖所示Ａ、Ｂ、Ｃ、Ｅ部分之土地云云。
七、經查：
（一）原告就如附圖所示Ｆ部分土地之請求：按所有人對於無權占有或侵奪其所有物
      者，得請求返還之；對於妨害其所有權者，得請求除去之，民法第七百六十七
      條前段固有明文；惟請求返還所有物之訴，應以現在占有該物之人為被告，亦
      有最高法院二十九年上字第一０六一號判例意旨可資參照；又按當事人主張有
      利於己之事實者，就其事實有舉證之責任，此為民事訴訟法第二百七十七條前
      段所明定。本件原告主張如附圖所示Ｆ部分土地為其所有，固經提出土地登記
      謄本，並經本院履勘測量無訛，惟被告既否認該Ｆ部分土地為渠等所占有使用
      ，則原告自應就被告等人對如附圖所示Ｆ部分有何無權占有或侵奪之事實舉證
      以實其說，原告既於本院九十二年五月七日言詞辯論期日自承無法舉證（本院
      卷第一四二頁參照），則依前述說明，原告請求被告五人共同拆除如附圖所示
      Ｆ部分土地之地上物（停車棚），返還該部分土地予原告及全體共有人，並自
      八十七年十二月十四日起至返還該部分土地之日止，連帶給付依Ｆ部分土地申
      報地價年息百分之十計算之不當得利予原告，即無理由，不應准許。
（二）原告就如附圖所示Ａ、Ｂ、Ｃ、Ｅ部分土地之請求：
  １、按請求返還所有物之訴，若原告已證明對物有所有權存在，而被告係以有權占
      有為抗辯者，應由被告舉證證明其有占有權利。本件原告既已提出土地登記簿
      謄本證明其對系爭土地之所有權，則被告對其主張有權占有之事實，自應負舉
      證之責。
  ２、被告辯稱：原共有人周市早於三十一年一月，即已將系爭土地約以每年八十斤
      白米之代價出租予被告辛○○（即周市之姐妹乙○之夫）建屋居住，迄今已逾
      六十年；嗣被告辛○○繳租至五十四年間，周市復將系爭土地約以每坪二百元
      ，合計四十坪，總價八千元之價格，賣斷予辛○○，並已付清價款，故其就附
      圖所示Ａ、Ｂ、Ｃ、Ｅ部分土地有占有權源云云，惟原告則否認訴外人周市曾
      有出租、出售系爭土地予被告辛○○之情。經查：
    (1)訴外人周市為訴外人陳清田、陳清華之母，訴外人許英為原告戊○○、己○○
      之母，周市、許英二人為妯娌，原為系爭土地共有人，應有部分各二分之一，
      周市、許英去世（周市於六十八年八月六日去世，許英於八十七年六月十三日
      去世）後，即由渠等之子即原告戊○○、己○○、訴外人陳清田、陳清華就系
      爭土地為繼承登記，應有部分各四分之一，嗣訴外人陳清華於八十五年九月二
      日將其應有部分出售予原告丙○○，及訴外人周市為被告乙○之姐等情，有繼
      承系統表、土地登記簿（本院卷第四十九頁至第五十六頁參照）、土地登記謄
      本（本院卷第十二頁參照）附卷可稽，且為兩造所不爭執，應堪信為真實。
    (2)原告二人曾於八十六年四月二十三日以被告辛○○及訴外人陳清田為相對人，
      向台北縣淡水鎮調解委員會聲請調解，聲請事由載明為：「土地共有人陳清田
      私自將共有土地口頭售與辛○○先生建造民房居住，同時收取售與金額，致其
      他共有人地價稅年年繳，而無法使用該共有土地」等語，固經本院依被告聲請
      調閱台北縣淡水鎮調解委員會八十六年民調字第七七號調解卷宗查核無訛（調
      解卷第四頁參照），惟按：證人陳清田即系爭土地共有人之一於本院九十一
      年十一月十三日言詞辯論期日，到庭表示：該調解事由所載並非事實，不知道
      為什麼戊○○、己○○會在調解書上這麼寫，調解委員問及有無證據（證明陳
      清田私自出售土地），戊○○、己○○稱沒有等語（本院卷第六十一頁參照）
      ，堪認原告於聲請調解時並未確知其所指「陳清田私自出售系爭土地予辛○○
      」之情，尚不能以原告於調解聲請書上所載內容即遽認被告辛○○係有權占有
      ；況被告自始抗辯係陳清田之母周市出租、出售系爭土地予被告辛○○，而
      未曾表示其占有權源係得自於訴外人陳清田，益見原告於前開調解聲請書所載
      「陳清田私自出售系爭土地予辛○○」等語，僅本於其片面揣測，原告於聲請
      調解後，經訴外人陳清田表示並未出售系爭土地予被告辛○○，始確認辛○○
      為無權占有，而提起本件訴訟請求拆屋還地，與常情並無不合；證人陳清田
      於前開期日到庭作證時，再三強調「我母親周市有沒有處分土地我不知道」、
      「父母親的事我不知道」、「我真的不知道」、「父母生前有交待，辛○○住
      的地是我們的，要拿回來」、「父母交待要拿回來，他們不還我們，要討回來
      」等情（本院卷第六十一頁參照），依其證詞，尚未可證明其母周市曾出租或
      出售系爭土地予被告辛○○，反可判斷原共有人周市主觀上亦認為被告辛○○
      占有使用系爭土地並無合法權源；雖於被告訴訟代理人詢及「辛○○是不是（
      在系爭土地上建屋）居住很久了？為什麼父母生前都沒有要求（返還）？」時
      ，雖曾表示「父母生前沒有要求返還土地是因為姊妹的關係，我母親與辛○○
      的太太是姊妹，所以就讓他蓋」等語（本院卷第六十一頁參照），惟亦表示「
      我母親臨死前親口說這塊地是我們的要要回來：：：沒有（親口說要讓辛○○
      蓋房子），只說地要要回來：：：她沒有說因為他與辛○○的太太是姐妹，所
      以才讓他們蓋房子，這是我猜的：：：」等語（本院卷第六十二頁、第六十三
      頁參照），自難依證人陳清田之證言，認為被告辛○○業經周市同意，而有權
      占有使用系爭土地；證人歐郭素姬即被告辛○○之媳婦雖於九十一年十二月
      十一日言詞辯論期日到庭證稱：「我認識陳清田，陳清田曾經收錢來說土地要
      賣給我公公，那是在民國五十四年的時候，後來在調解前某日，他又拿錢來退
      還我公公：：：我婆婆、我叔叔、及壬○○都有看到。」等語，惟證人歐郭素
      姬所稱之出賣人為陳清田，與被告主張出賣人為周市，已有不符，且陳清田之
      母周市於六十八年去世，五十四年時陳清田仍非系爭土地之所有人，自無處分
      系爭土地之權限，從而，縱使證人歐郭素姬曾親眼見聞陳清田有收錢、還錢之
      事實，亦無法憑此證明被告辛○○與原共有人周市間有買賣契約，並因而取得
      占有使用系爭土地之權源。
    (3)按依民法第八百十九之規定，各共有人固得自由處分其應有部分，惟讓與應有
      部分時，受讓人仍按其應有部分與他共有人繼續共有關係，若將共有物特定之
      一部分讓與他人，使受讓人就該一部分取得單獨所有權，則非民法第八百十九
      條第一項所謂應有部分之處分，而為同條第二項所謂共有物之處分，其讓與非
      得共有人全體之同意，不生效力，最高法院四十年台上字第一四七九號著有判
      例可供參照；從而土地之共有人按其應有部分，本於其所有權之作用，對於共
      有物之全部雖有使用收益之權，惟未經共有人協議分管之共有物，共有人對共
      有物之特定部分使用收益，仍須徵得他共有人全體之同意。被告主張訴外人周
      市將如附圖所示Ａ、Ｂ、Ｃ、Ｅ部分之土地出售予被告辛○○，惟訴外人周市
      僅為系爭土地所有權應有部分二分之一之共有人，其出售如附圖所示Ａ、Ｂ、
      Ｃ、Ｅ等特定部分之土地予被告辛○○縱屬真正，惟被告既未能證明周市對如
      附圖所示Ａ、Ｂ、Ｃ、Ｅ特定部分之處分業經共有人許英或其後人即原告戊○○、己○○之同意，揆諸前開說明，該處分行為對其餘共有人即不生效力。被
      告雖抗辯訴外人許英、周市間就系爭土地有分管契約云云，惟亦自承無法舉證
      ，僅泛稱許英、周市、乙○三戶都住在一起，如果被告是無權占有的話，不可
      能五、六十年來都沒有主張權利云云，惟依被告之主張，至多僅能認定許英、
      周市二共有人就渠等各自興建居住之房屋部分有分管契約存在，惟無法證明被
      告辛○○所占有使用之Ａ、Ｂ、Ｃ、Ｅ部分係約定由周市分管。從而縱使訴外
      人周市確有出租、出售系爭土地（如附圖所示Ａ、Ｂ、Ｃ、Ｅ部分）予被告辛○○之事實，對其餘共有人亦不生效力，被告亦無法據以主張有權占有。
    (4)被告另提出「沙崙字一號建築改良物情形填報表收件收據」（本院卷第六十六
      頁參照），主張被告辛○○曾於三十八年十一月二十九日檢附系爭建物填報表
      、他項權利申請書、建物平面圖、及其他產權憑證等四項文件，持向台北縣政
      府淡水地政事務所申報建物情形，業經該所蓋章收件在案，依客觀情形判斷，
      足見被告辛○○當年使用系土地建築房屋，應已合法徵得土地所有人之同意云
      云。惟原告否認該建築改良物情形填報表之真正，且經本院向台北縣淡水地政
      事務所調閱三十八年間建物填報表結果，經該所於九十一年十二月二十日以北
      縣淡地資字第０九一００一七四０六號函覆稱「淡水鎮○○○段建物填報表，
      並無辛○○資料」在卷可憑（本院卷第八十八頁參照），從而被告持前開建築
      改良物情形填報表收件收據，據以主張渠等有占有使用系爭土地之權源云云，
      亦無足取。
  ３、按所有人對於無權占有或侵其所有物者，得請求返還之；對於妨害其所有權者
      ，得請求除去之，民法第七百六十七條定有明文，本件被告等人既未能證明渠
      等有權占有使用系爭土地，則原告自得依民法第七百六十七條規定，行使物上
      請求權。惟地上物之拆除為一種事實上之處分行為，故僅有所有權人或有事實
      上之處分權者，始得予以拆除。而該Ａ、Ｂ、Ｃ、Ｅ土地上之地上物為被告辛○○所搭建，為兩造所不爭執，且經被告提出房屋（課稅）現值核計表（本院
      卷第四十頁參照）可憑，故僅被告辛○○有權處分、拆除如附圖所示Ａ、Ｂ、
      Ｃ、Ｅ部分土地上之房屋、水塔等地上物，從而原告訴之聲明第一項請求判決
      被告辛○○將坐落台北縣淡水鎮○○○段七六七地號土地如附圖所示Ａ、Ｂ、
      Ｃ、Ｅ位置之建物、水塔等地上物拆除，即有理由，其請求其餘被告拆除前開
      地上物，即屬無據，應予駁回。
  ４、惟原告被告五人均有占有使用如附圖所示Ａ、Ｂ、Ｃ、Ｅ部分土地之事實，則
      為被告所不爭，若未命渠等遷出，則無從返還系爭土地，從而原告訴之聲明第
      一項主張被告五人應自建物基地即台北縣淡水鎮○○○段七六七地號如附圖所
      示Ａ、Ｂ、Ｃ、Ｅ部分土地遷讓，返還該部分基地予全體共有人，則有理由，
      應予准許。
八、原告請求不當得利部分：
（一）按無法律上之原因而受利益，致他人受損害者，應返還其利益，民法第一百七
      十九條定有明文。又無權占有他人之土地，可獲相當於租金之利益，此為社會
      通常之觀念，最高法院六十一年度臺上字第一六九五號判例亦同此旨。
（二）又按受僱人、學徒，或基於其他類似之關係，受他人指示，而對於物有管領之
      力者，僅該他人為占有人，民法第九百四十二條著有明文。本件坐落於如附圖
      所示Ａ、Ｂ、Ｃ、Ｅ部分土地上之建物，係於六十年前由被告辛○○興建之情
      ，既為兩造所不爭，而被告乙○為被告辛○○之妻，被告壬○○、甲○○、庚○○為被告辛○○之子、女、媳婦，均已成年之情，復為兩造所是認，則被告
      乙○、壬○○、甲○○、庚○○自係基於與被告辛○○間之親屬關係，始得占
      有使用系爭房屋，從而被告辯稱被告乙○、壬○○、甲○○、庚○○為被告辛○○之占有輔助人，堪可認定，渠等既係受辛○○之指示而為占有，對原告而
      言自非無法律上原因，原告復未舉證被告乙○、壬○○、甲○○、庚○○因占
      有使用系爭土地，而對原告負何連帶債務，從而原告依不當得利之法律關係，
      請求被告乙○、壬○○、甲○○、庚○○自八十七年十二月十四日起，至返還
      系爭土地之日止，按月連帶給付原告連帶三千五百四十二元之不當得利，洵足
      無採，應予駁回；惟被告辛○○無法律上權源，竟占有系爭土地，並於其上搭
      建房屋、水塔等，自受有相當租金之利益，並致原告受有相當租金之損害，則
      原告請求被告辛○○返還其所受之利益予原告，依法則屬正當。
（三）按城市地方房屋之租金，以不超過土地及建築物申報總價額年息百分之十為限
      ，土地法第九十七條第一項有明文。而土地所有權人未於公告期間申報地價者
      ，以公告地價百分之八十為其申報地價，平均地權條例第十六條亦有明定。經
      查：系爭土地位於台北縣淡水鎮○○路及淡海號一六五巷間之三角地帶，可作
      店面使用，道路開闊，位處近郊，有照片（本院卷第七十五頁）、及本院勘驗
      筆錄可稽，本院審酌系爭土地所在位置、現況及附近環境，認原告以土地申報
      總價年息百分之十計算相當租金之不當得利，尚屬過高，應以申報地價年息百
      分之四為計算標準，始為允當；又被告辛○○自承其占有使用系爭土地已六十
      餘年，其無權占有既經認定，而原告丙○○於八十五年九月十九日取得系爭土
      地之所有權應有部分四分之一，原告戊○○、己○○則於八十七年十二月十四
      日取得所有權應有部分各四分之一，則原告請求被告辛○○自渠等最後取得土
      地之日即八十七年十二月十四日起至返還土地之日止，按月給付相當租金之不
      當得利，亦有理由。又本件系爭台北縣淡水鎮○○○段七六七地號土地八十六
      年七月至八十九年六月之公告地價為每平方公尺七千五百元（申報地價為六千
      元，7500x80%= 6000），八十九年七月以後之申報地價為每平方公尺六千二百
      四十元，有土地地價冊、土地登記謄本附卷可佐（本院卷第一七四頁、第十三
      頁參照），而被告辛○○占有使用系爭土地之面積為七十八點六五平方公尺（
      即附圖所示Ａ、Ｂ、Ｃ、Ｅ部分面積總和），從而原告請求被告辛○○自八十
      七年十二月十四日起，至八十九年六月三十日止，按月給付原告（應有部分共
      四分之三）一千一百八十元（計算式：6000x78.65x4%/12/4x3=1180，元以下
      四捨五入）；自八十九年七月一日起至返還系爭土地之日止，按月以一千二百
      二十七元（計算式：6240x78.65x4%/12/4x3=1227，元以下四捨五入），為有
      理由，應予准許，逾此部分之請求，即屬無據，應予駁回。
九、兩造均陳明願供擔保，請准宣告假執行及免假執行，就原告勝訴部分，經核均無
    不合，爰分別酌定相當擔保金額准許之。至原告敗訴部分，其假執行之聲請即失
    所附麗，自不應准許，應予駁回。
十、本件事證已臻明確，兩造其餘主張舉證防禦方法，於判決結果不生影響，無庸一
    一論述，附此敘明。
十一、據上論結，原告之訴為一部有理由，一部無理由，依民事訴訟法第七十九條但
      書、第八十五條第一項但書、第三百九十條第二項、第三百九十二條，判決如
      主文。
中      華      民      國    九十二    年      七      月     三十     日
                                    臺灣士林地方法院民事第二庭
~B法      官  王怡雯
右為正本係照原本作成。
如對本判決上訴須於判決送達後廿日內向本院提出上訴狀。
中      華      民      國    九十二    年      八      月      六      日
~B法院書記官  丁梅芬


司法院資訊處製作；財團法人民間司法改革基金會備份。
